【裁判字號】    97,易,1628
【裁判日期】    970617
【裁判案由】    侵占
【裁判全文】
臺灣板橋地方法院刑事判決              97年度易字第1628號
公  訴  人  臺灣板橋地方法院檢察署檢察官
被      告  丙○○○
選任辯護人  徐秀蘭    律師
上列被告因侵占案件，經檢察官聲請簡易判決處刑（97年度偵字
第10214 號），因本院認不應適用簡易程序，改依普通程序判決
如下：
    主  文
丙○○○無罪。
    理  由
一、公訴意旨略以：被告丙○○○與乙○○共有臺北縣板橋市○
    ○路7 號1 樓之建物（下簡稱上開建物），於民國（下同）
    97年1 月11日回溯6 年前某日，決議出租上開建物予劉榮華
    ，並約定租金係每月新臺幣（下同）3 萬8 千元，由丙○○
    ○代收上開租金後，復與乙○○平分之，詎被告丙○○○竟
    基於意圖為自己不法所有之犯意，向承租人劉榮華收取每月
    租金4 萬元，將2 千元侵占入己。又被告丙○○○與乙○○
    於95年間某日，決議租金變更為每月4 萬元，由被告丙○○
    ○代收上開租金後，復與乙○○平分之，被告丙○○○竟另
    基於意圖為自己不法所有之犯意，向承租人劉榮華收取租金
    4 萬5 千元，將其中5 千元侵占入己。嗣於96年9 月12日因
    臺灣板橋地方法院檢察署檢察官偵辦被告丙○○○詐欺案件
    ，劉榮華出庭證稱上開租金等情，乙○○始知上情。因認被
    告丙○○○涉犯刑法第335 條第1 項之侵占罪嫌。
二、按犯罪事實應依證據認定之，無證據不得認定犯罪事實；又
    不能證明被告犯罪者，應諭知無罪之判決，刑事訴訟法第15
    4 條第2 項、第301 條第1 項前段分別定有明文。又告訴人
    之告訴，係以使被告受刑事訴追為目的，是其陳述是否與事
    實相符，仍應調查其他證據以資審認（參照最高法院52年台
    上字第1300號判例）。次按檢察官就被告犯罪事實，應負舉
    證責任，並指出證明之方法，刑事訴訟法第161 條第1 項定
    有明文。因此，檢察官對於起訴之犯罪事實，應負提出證據
    及說服之實質舉證責任。倘其所提出之證據，不足為被告有
    罪之積極證明，或其闡明之證明方法，無從說服法官以形成
    被告有罪之心證，基於無罪推定之原則，自應為被告無罪判
    決之諭知（參照最高法院92年台上字第128 號判例）。再者
    ，刑法上侵占罪之成立，以持有他人之物為前提（參照最高
    法院28年上字第3350號、71年台上字第2304號判例）。
三、公訴人認被告丙○○○涉犯前開罪嫌，無非係以：（一）被
    告丙○○○於檢察官偵查中之供述。（二）告訴人乙○○於
    檢察官偵查中之指訴。（三）證人即上開建物承租人劉榮華
    於檢察官偵查中之證詞。（四）證人魏枝財於檢察官偵查中
    中之證詞。（五）上開建物租賃契約書1 份，為其論斷依據
    。訊據被告固坦承伊與告訴人共有上開建物，每人各持分二
    分之一，依伊與告訴人約定，自91年8 月起，由伊出面將上
    開建物（不含被告自行使用部分）以月租3 萬元出租予劉榮
    華，而伊所使用部分則以月租8 千元計算，故伊每月交付告
    訴人1 萬9 千元；嗣自95年8 月起，伊依告訴人之要求，租
    金調漲2 千元，伊乃與劉榮華約定租金調整為3 萬5 千元，
    連同伊使用部分，伊依約每月支付告訴人2 萬元，伊並未侵
    占應支付告訴人之租金等語，另辯護人則為被告辯護稱：被
    告係依其與告訴人之約定交付租金，並無侵占之犯行。
四、經查：
（一）於本院審理中，證人即告訴人結證稱：「（這間房子出租
      給劉榮華？）我要看契約書〈證人當庭閱覽契約書〉，劉
      榮華承租到九十六年四月份到期，五月份搬走，所以往前
      推就是了。」、「（是否為九十一年承租的？）是九十一
      年承租的。」、「（當時共有人是誰？）就是我二嫂丙○
      ○○。」、「（九十一年租金多少？）三萬八千元，『劉
      榮華使用部分是三萬，被告使用部分算八千』，總共三萬
      八千元。」、「（被告一個月要給你多少錢？）一萬九千
      元。」、「（被告每個月是否有給你一萬九千元？）『有
      的』。」、「（之後租金是否有調整？）就在九十六年四
      月之前往前推八個月，也就是在九十五年八月份開始漲為
      四萬元，因為當時我說要漲兩千元，此部分包含管理費用
      」、「（所以被告每個月要給你多少錢？）『兩萬元』。
      」、「（被告是否有按月給你嗎？）『有的』。」、「本
      來劉榮華使用的部分租金是三萬元，我嫂子是八千，後來
      漲價兩千元後，應該是四萬元。」、「（開始出租給劉榮
      華之前，是否有到房子那裡與劉榮華談租金的事宜？）有
      的，當時是被告打電話給我，我有過去。」、「（有關被
      告所使用的部分，是否有約定多少租金？）有的，八千元
      租金。」、「（當時租金要調漲兩千元時，是如何與被告
      說？）我打電話跟被告說『合計四萬元』，被告要拿『兩
      萬元』給我。」、「（水電費如何計算？）就是劉榮華與
      被告算。當時我說空房子的部分，至於水電的部分是使用
      人自己付費，被告使用的部分他與劉榮華算，劉榮華的部
      分要自己付，因為水電的部分，劉榮華才會算成被告使用
      的部分要付一萬元。」（見本院97年6 月3 日審判筆錄）
      ，依證人即告訴人所為上開證詞以觀，其就被告應與伊平
      分而交付之租金數額均核與被告所稱相符。
（二）又證人劉榮華於檢察官偵查中雖證稱：「（是否向被告承
      租臺北縣板橋市○○路7 號1 樓經營便利商店？）是。」
      、「（租金？）前4 年租我4 萬元，後來他抽到可以做彩
      券，所以部分做為他經營彩券的空間，所以減一萬。」、
      「（有無用三萬八千出租給你？）沒有，我當初向他租的
      時候是四萬。」、「（合約上面租金記載多少？）前四年
      的合約我丟掉了，後二年簽約又漲為三萬五千元，我只有
      最近的合約。」（見臺灣板橋地方法院檢察署96年度他字
      第5752號卷第54頁），然依其所述，於91年開始承租時，
      其使用部分之實際月租金為3 萬元，核與被告及告訴人所
      稱均無歧異，自不生侵占租金之情事；另就95年8 月起之
      月租金為3 萬5 千元一節，固與被告所供相符，並有上開
      建物之賃契約書〈租賃期限自95年8 月2 日起至97年8 月
      3 日〉（見臺灣板橋地方法院檢察署96年度他字第5752號
      卷第25頁至第28頁）附卷足憑，堪認屬實；惟觀乎證人即
      告訴人之上開證詞，其僅係向被告表示租金合計四萬元，
      被告要拿兩萬元給伊，則被告既按約定如數交付租金，又
      豈有侵占之情？
（三）至於告訴人雖一再指稱被告將劉榮華之租金調漲5 千元而
      為3 萬5 千元，就超過之3 千元部分，被告未將其中半數
      （即1 千5 百元）交付告訴人，即屬侵占犯行云云；然劉
      榮華使用部分應支付之租金數額與被告使用部分應支付之
      租金數額，於總租金固定為4 萬元之前提下，此2 部分之
      租金數額固有彼此消長之關係（亦即被告使用部分之租金
      因之自8 千元調降為5 千元），然無論如何，此仍僅屬被
      告與劉榮華2 人之內部事項而已，縱認被告使用部分之租
      金不得自行調降，仍應維持為8 千元，故被告應予支付短
      少之租金，亦僅屬被告與告訴人間之民事糾葛，於被告按
      約定如數交付租金予告訴人之情況下，自難認有持有告訴
      人之物而加以侵占之犯行，是告訴人所指自有誤會。
（四）末查公訴人所指前開其餘證據，僅足以認定被告與告訴人
      共有上開建物，並由被告出面出租予劉榮華等情，亦無足
      影響本案犯行有無之認定，爰不予一一論列贅述，附此敘
      明。
五、從而，公訴人認被告涉犯前揭罪行，所為之舉證並不足為其
    有罪之認定；此外，本院復查無積極證據足資認定被告確有
    被訴之前開犯行，則既不能證明被告犯罪，揆諸前揭說明，
    本院自應為被告無罪之諭知。
六、因本案為被告無罪之諭知，故就移送併辦部分（臺灣板橋地
    方法院檢察署97年度偵字第15670 號），本院無從併予審理
    ，應退由檢察官另行偵辦。
據上論斷，應依刑事訴訟法第301 條第1 項前段，判決如主文。
本案經檢察官甲○○到庭執行職務。
中    華    民    國    97    年    6     月    17    日
                刑事第十五庭  審判長法  官  陳鴻清
                                    法  官  朱嘉川
                                    法  官  劉安榕
以上正本證明與原本無異。
如不服本判決，應於判決送達後10日內，向本院提出上訴狀，上
訴於臺灣高等法院（應附繕本）。
                                    書記官  莊川億
中    華    民    國    97    年    6     月    17    日


司法院資訊處製作；財團法人民間司法改革基金會備份。
